臺灣高雄地方法院刑事判決　　　　　　　　　　　　九十三年度易字第一三九一號
　　公　訴　人　臺灣高雄地方法院檢察署檢察官
　　被　　　告　甲○○
右列被告因贓物案件，經檢察官聲請簡易判決處刑（九十三年度偵字第一三九四三號
），嗣經本院認不宜以簡易判決處刑（九十三年度簡字第四六一一號），簽准改依通
常程序判決如左：
    主  文
甲○○無罪。
    理  由
一、公訴意旨略以：緣告訴人乙○○所開設、位於高雄縣鳳山市○○路二三七號之「
    捷勝補習班」所有之ＢＥＮＱ廠牌、序號Ｚ0000000000號桌上型電腦
    主機一部（下稱系爭電腦主機），前於民國九十三年七月四日八時許，在上址發
    現遭不詳人士所竊。詎被告甲○○於九十三年七月間某日，在高雄市三民區○○
    ○路與十全路附近之十全跳蚤市場內，明知年籍不詳、自稱「李明山」之成年男
    子（下稱「李明山」）所兜售之前開電腦主機係來路不明之贓物，竟以低於市價
    之新台幣（下同）九千元之價格予以故買，並於同年七月十一日十八時二十分許
    ，擺設於前揭攤位上欲出售予不特定人時，為乙○○發現而報警查獲，因認被告
    涉犯刑法第三百四十九條第一項之故買贓物罪嫌云云。
二、按犯罪事實應依證據認定之，無證據不得認定其犯罪事實。又不能證明被告犯罪
    者，應諭知無罪之判決，刑事訴訟法第一百五十四條第二項、第三百零一條第一
    項分別定有明文。所謂證據，係指足以認定被告確有犯罪行為之積極證據而言，
    該項證據自須適合於被告犯罪事實之認定，始得採為斷罪資料。苟積極證據不足
    為不利於被告事實之認定時，即應為有利於被告之認定，更不必有何有利之證據
    ，最高法院二十九年上字第三一０五號、三十年上字第八一六號分別著有判例可
    資參照。
三、本件聲請人認被告涉有故買贓物罪嫌，無非係以：(一)被告所提出讓渡書之日期為
    九十三年七月三日，惟系爭電腦主機遭竊時間係九十三年七月三日晚間十時許至
    同年月四日早上八時之間，顯見該讓渡書係被告所偽填；(二)前開讓渡書中「李明
    山」之
    二五號之「李明山」其人，顯見「李明山」乃被告企圖避免警方追查所杜撰之人
    ；(三)被告既自承系爭電腦主機時價約一萬九千元，猶以顯不相當之九千元低價購
    入，益見其應有贓物認識，及(四)被告於警詢中初稱係二名男子出售系爭電腦主機
    予伊，復於偵查中改稱係一男一女帶同電腦前往跳蚤市場販售予伊云云，其供述
    先後不一，尚難憑為有利被告之認定等節，為其論據。惟訊據被告則矢口否認有
    何故買贓物之犯行，迭以：伊不知道系爭電腦是贓物；伊平日係在跳蚤市場從事
    數位相機、攝影機之二手買賣，當天剛好有人要賣電腦，伊覺得蠻新的，轉售價
    格應該會比買受價格為高，遂予以購入；卷附讓渡書係由「李明山」及另一名不
    詳姓名成年女子填寫後交付予伊，伊雖然有核對駕照，但當時很忙，沒有特別注
    意；而有些人會到跳蚤市場賣東西，價格都不一定等語置辯。經查：
（一）被告以從事數位相機、攝影機之二手買賣為業，於九十三年七月四日在高雄市
      三民區○○○路、十全路附近之十全跳蚤市場內擺攤，並於是日下午某時許，
      向「李明山」及另一不詳姓名成年女子、以九千元之價格購得告訴人乙○○遭
      竊之系爭電腦主機一部，並由「李明山」填具讓渡書一紙並捺印後，再交予被
      告收受等情，業據被告於本院審理中坦認不諱，且為公訴人所不爭執，並據告
      訴人乙○○指訴綦詳，另有照片及值勤表各三紙、贓證物領據與讓渡書各一件
      等在卷可稽。足徵被告此部分自白核與事實相符，堪予採信。至卷附讓渡書之
      日期雖填載「九十三年七月三日」，與系爭電腦實際遭竊時點不無扞挌之處。
      然參諸被告既以跳蚤市場戶外擺攤為業，營業時間須受天氣狀況影響，而九十
      三年七月二日因受敏督利颱風之影響，其後之同月三、四兩日復受遠離之颱風
      引入強烈西南氣流影響，高雄地區雨量很大等情，有卷附交通部中央氣象局九
      十三年十月二十二日函暨所附九十三年七月二至四日高雄地區天氣、降雨量及
      降雨時間資料可佐，是以被告當無可能仍於九十三年七月三日前往跳蚤市場設
      攤營業，從而前開讓渡書所載日期與實際交易日期不符一節，應堪認定。
（二）按任何與金錢有關之交易或營利活動，均有正常風險，為預防或避免可能產生
      之損失與糾紛，諸如事前選擇交易、借貸或投資對象、交易前諮詢法律專業人
      員、事前訂定內容公平明確之契約、進行確實之徵信程序等，均係各當事人於
      交易過程中應妥善注意之事宜。然此等措施仍須視雙方之交易規模、方式、金
      額多寡及資訊取得能力等諸多因素，逕為適當之取捨，要非謂所有交易活動概
      須履踐一切徵信程序，否則非僅有礙日常交易之遂行，亦將形成徵信成本支出
      過當等不合理之現象。此外，除刑法針對故買贓物行為設有處罰之規定外，我
      國並未禁止二手物品（如跳蚤市場）之交易買賣，然鑑於此類交易金額非鉅，
      買受者多僅就產品外觀之新舊、有無損壞及功能是否故障等進行估價，出賣人
      亦無須負擔產品維修、保固或更換瑕疵品等售後服務，性質上屬於一次性之交
      易活動，且買受人並無足夠能力得以針對出賣人身分、產品來源等進行確實之
      徵信，故多有採取「出具讓渡書」之方式，由出賣人以書面聲明交易標的之來
      源正當、並非盜贓等事項，作為雙方權利義務之憑據，苟無特別情事足資認定
      買受人主觀上已然認知標的物之來源有疑，猶仍利用讓渡書藉以規避不法之情
      事者，仍應認此舉業已符合前述徵信程序之要求。查本件卷附讓渡書係由「李
      明山」與該不詳姓名之女子填寫後交予被告收執，被告並未於讓渡書上書寫任
      何字樣，其上指印亦為「李明山」所捺印一節，已如前述，縱使該讓渡書果有
      填載日期與實際交易時間有悖、其上「李明山」之
      且所留地址亦查無此人等情事，然衡諸常情，二手物品之買受人既須要求出賣
      人填具讓渡書及人別資料，則倘出賣人確係意欲出售贓物者，為圖避免將來遭
      警循線查緝，自不免多有虛捏杜撰個人相關資料、甚或使用偽造證件之舉，是
      以卷附讓渡書雖有上開謬誤之處，惟參以被告辯稱當時人很多，雖有核對證件
      ，但伊當時很忙，並沒有特別注意等語，尚核與常情無違，自難憑此遽為不利
      於被告之認定。
（三）次按，刑法第三百四十九條關於贓物罪之規定，係針對行為人故意收受、搬運
      、寄藏、故買或牙保贓物，而在事後助成他人財產犯罪目的之惡性予以處罰，
      並非藉此課一般人民以協助追贓之責。從而故買贓物之罪責成立與否，實取決
      於能否積極證明行為人於收受該財產標的時，對於該標的物之不明來源具有認
      識，並出於犯罪之故意予以收受，致使原所有權人難以追及或回復，而非以被
      告是否「以低價故買」、「無法提出出賣者之真實姓名年籍以供查證案情」等
      為斷。苟未可證明被告自始有此犯意，縱然該標的物確為被告所持有、使用或
      購入，均無從推斷被告於持有標的物之初，主觀上即具有贓物之不法認識。蓋
      有關電腦設備之購買、轉售過程，要與機車、汽車等須受法定監理、過戶制度
      之拘束，並隨時受有員警依法查核車籍資料者不同，且參以時下我國社會流通
      之電腦數量、式樣繁多，倘非經由特定操作程序（如查閱軟體程式之註冊使用
      人）或於機身使用足資識別之名稱、標誌，尚難徒以外觀型態即可輕易判斷來
      源之合法性。本件固據告訴人於偵查中指稱其失竊之電腦很特殊，是以專案去
      購買，量稀少，電腦主機之機殼上亦有序號等語屬實，然本院觀諸前開卷附失
      竊電腦主機之照片，其上雖貼有「８１５ＡＢｅｎｑＥＰＳＯＮ專案機」之產
      品標籤，並載明該部電腦主機序號及主要硬體設備規格，但客觀上尚難達到使
      一般人僅須以檢視外觀之方式，即可區辨確係何人所有之程度。再者，跳蚤市
      場乃以交易舊貨為主要型態，縱為同種類之中古貨，亦可能因新舊程度、使用
      年數不同、攤商間之競爭等各種因素，導致交易價格產生極大之落差；又佐以
      我國電腦相關產業發展蓬勃，研發速度及品質均屬全球資訊產品市場之翹楚，
      且電腦產品市場本質上極易因推出新產品、研發新功能等因素，導致原已流通
      之產品價格急速下滑，從而電腦產品之二手市場價格相較於一般物品而言，更
      屬難以估算，要難謂有何特定之參考價格可言。準此，被告平日主要既以從事
      數位相機、攝影機之二手買賣為業，對二手電腦之交易價格自難有相當之認識
      ，而被告亦自承「李明山」等二人也有到別攤逛過，但沒有賣，可能是別攤的
      價格比較低；「李明山」曾告稱系爭電腦主機市價約一萬九千元，伊出價九千
      元應屬合理等語，另據證人即同在十全跳蚤市場擺攤營業之王裕民於偵查中證
      稱：當時有一對男女帶著該部電腦沿攤兜售，並曾在被告攤位前詢問，但不知
      有無成交等情無訛，足見被告之收購價格當較其他攤位為高，因此「李明山」
      等人始同意出賣系爭電腦主機予被告。綜此以觀，本件被告收購系爭電腦主機
      之過程尚與跳蚤市場之交易常情無違，究不能僅憑被告於跳蚤市場中以較市價
      便宜之價格購得系爭電腦主機等情，即遽認其對該電腦主機係贓物一節有所認
      識。
（四）此外，被告雖於警詢中初稱出售系爭電腦主機之人係二名男子，復於偵查中又
      改稱乃一男一女帶同系爭電腦主機前往跳蚤市場販售予伊。惟此部分業據證人
      王裕民、林俊谷等於偵查中證稱當日係一對男女出售電腦主機予被告，且該部
      電腦即為本件為警查獲之電腦等情屬實，是被告此部分供述前後雖有不一，惟
      此既難謂與事實相違，且無礙於其主觀上欠缺收受贓物故意之認定，自難藉此
      率爾憑為不利於被告之認定。
四、綜前所述，公訴人所述犯罪事實及所憑證據尚難證明被告涉有本件故買贓物犯行
    。職是，被告所辯雖無從概予採信，然其間有合理之懷疑存在，無法達到確信其
    為真實之程度，當不得遽為不利於被告之認定。此外，復查無其他積極證據足供
    證明被告確有公訴人所指之故買贓物犯行，揆諸右揭判例意旨及說明，即應為被
    告無罪之諭知。
據上論斷，應依刑事訴訟法第四百五十二條、第三百零一條第一項，判決如主文。
中      華      民      國      九十三      年     十二      月   七    日
                                  臺灣高雄地方法院刑事第十七庭
                                    審判長法  官  李  麗  珠
                                          法  官  林  勇  如
                                          法  官  陳  明  呈
右正本證明與原本無異。
如不服本判決，應於判決送達後十日內，向本院提出上訴狀。
                                          書記官  林  明  忠
中    華    民    國      九十三      年      十二      月      七      日
